【裁判字號】    91,上易,2867
【裁判日期】    920314
【裁判案由】    詐欺
【裁判全文】
臺灣高等法院刑事判決                          九十一年度上易字第二八六七號
    上  訴  人  臺灣臺北地方法院檢察署檢察官
    被      告  甲○○
    選任辯護人  葉子瑋
右上訴人因被告詐欺案件，不服臺灣臺北地方法院九十一年度易字第五七八號，中華
民國九十一年九月三十日第一審判決【經檢察官聲請簡易判決處刑（九十年度偵字第
二○○七三號），原審簡易庭認為不得依簡易程序處刑，而由原審改依通常程序審理
】提起上訴，本院判決如左：
    主  文
上訴駁回。
    理  由
一、公訴意旨略以：被告甲○○與台北市○○○路○段三八三號「富華坊」店負責人
    係朋友，經常前往店裡，緣林銓發向台北銀行和平分行申請中國菱電聯名信用卡
    ，經銀行核准於八十九年九月五日上午誤寄至該址，由大樓管理員陳富明簽收，
    詎被告意圖為自己不法之所有，明知店內並無「林銓發」其人，竟於同日下午七
    時許向管理員謊稱店有此人，致使管理員不疑有詐，而將掛號信件交給被告，嗣
    該信用卡遭人冒刷，達新台幣十四萬七千五百二十七元，經台北銀行和平分行報
    警處理，因認被告涉有刑法第三百三十九條第一項之詐欺罪嫌云云。
二、按犯罪事實應依證據認定之，無證據不得推定其犯罪事實；不能證明被告犯罪者
    ，應諭知無罪之判決，刑事訴訟法第一百五十四條第一項、第三百零一條第一項
    分別定有明文。又事實之認定，應憑證據，如未能發現相當證據，或證據不足以
    證明，自不能以推測或擬制之方法，以為裁判基礎（最高法院四十年台上字第八
    六號判例參照）。次按刑法第三百三十九條第一項詐欺罪之成立，以意圖為自己
    或第三人不法所有，以詐術使人將本人或第三人之物交付為要件。若並無不法所
    有之意圖，即不得以該罪相繩。
三、本件公訴人認被告涉犯詐欺罪嫌，無非係以被告甲○○坦承領取信件之供述、證
    人即管理員陳富明之證述及掛號信簽收簿影本等為主要論據。訊之被告則堅詞否
    認有何詐欺犯行，辯稱：當天管理員通知領取寄送至「富華坊」之掛號信，拿回
    之後，見收信人「林銓發」非店內人員，於是將信件退回管理員，後因有人要其
    注意店內常有法院傳票、帳單等重要信件，為免誤事，始又再度領取該信件，並
    置於店內櫃臺上，不知該信內含信用卡，亦不知該信為何人取走及簽帳消費云云
    。
四、經查：
  (一)本件林銓發向台北銀行和平分行申請之中國菱電聯名信用卡（下稱聯名卡），係
    因銀行作業疏失，誤將收件地址台北市○○○路○段「三六三號」繕打為「三八
    三號」，該內含聯名卡之掛號信始寄送至三八三號之富華坊，業經證人即台北銀
    行行員蔡永富於警訊及原審調查中證述詳實（九十年度他字第一五二三號卷第二
    ０頁反面、原審卷第六六頁）。
  (二)證人陳富明於警訊中證稱：事前告知「富華坊」有掛號信，被告先來繳管理費並
    來領取掛號信，約一小時三十分鐘後，又將該掛號信拿到管理員櫃臺，稱店內並
    無該收信人，而將信退還管理員，再經二小時後，又將信件領走等語（九十年度
    他字第一五二三號卷第二三頁反面至第二四頁）。證人即任職該店之員工乙○○
    於原審及本院調查時證稱：平時店內掛號信，並沒有特定人負責收信，管理員通
    知有信件店內員工就去拿，拿到信件後均放在店內吧檯電話旁，並無管制，自己
    去櫃臺看有無信件，若有即自行取走，不會通知他人等語（原審卷第七二頁以下
    ；本院卷第六二頁）。參以依卷附掛號郵件登記簿之記載，「富華坊」之掛號信
    件有多人領取之紀錄，並非由特定人專責收取（同上他字卷第四０、四一、四二
    、四三、四四、四五頁）。是被告辯稱係因管理員通知，見信件地址為店內無誤
    ，為免誤事，始領取該掛號信，並放置於店內櫃臺一節，應可採信。公訴人雖提
    出掛號信簽收簿影本為證，然僅能證明被告有代收掛號信，公訴人尚無法證明被
    告有何為自己不法所有之詐欺意圖。
  (三)該聯名卡持有人於八十九年九月七日至十三日，分別至「巨龍電腦資訊社」等地
    刷卡消費，雖有冒用消費明細表及購買電腦硬碟等之簽帳單影本七筆附卷（同上
    他字卷第二九頁至第三五頁），惟依證人即巨龍電腦資訊社銷售業務員喻博俊於
    原審證稱：該購買電腦硬碟之人為男子，三十歲左右，一個人來店裡買的，同一
    個人連續來了好幾天等語綦詳（原審卷第二五頁、第二六頁）。可知，該持卡人
    實為男子，並一個人前往刷卡消費多次，則盜刷聯名卡之行為亦非被告所為。公
    訴人認被告與該男子有犯意聯絡與行為分擔，卻未提出積極證據，實乃臆測，本
    院自不能以推測或擬制之方法，對被告為不利之認定。
五、綜上所論，並無證據證明被告有何為自己不法所有之意圖，及冒刷聯名卡之情形
    ，本件公訴人所舉事證尚不足以證明被告犯有詐欺罪嫌。原審本同上之見解，並
    依職權調查結果，認亦無其他積極證據足認被告犯有公訴人所指之犯行，以被告
    犯罪不能證明，而為被告無罪之諭知，並無違誤。
六、檢察官上訴意旨略以：(一)被告對於店內人員熟悉，當知店內無「林銓發」其人，
    竟向管理員謊稱「該信件是我們公司裡面人的」，致管理員陷於錯誤而將內含林
    銓發信用卡之掛號信件交付，顯已該當詐欺要件。(二)被告於初次警訊中坦承有印
    象該掛號信是林銓發之信用卡，足見被告於領取該掛號信件後，另有拆閱內容物
    之行為。(三)被告於向管理員詐取該信用卡之際，即已存嗣後供本件盜刷信用卡之
    人持之冒刷之不法所有意圖，該行為與其後之盜刷行為有行為分擔而成立共犯關
    係云云。經查，被告雖於初次警訊時供稱有印象那是林銓發的信用卡，未持該信
    用卡盜刷，不知何人拿去消費等語（九十年度他字第一五二三卷第五頁反面），
    惟細繹該次警訊筆錄，警方係訊以：「妳有無持所領取之掛號郵寄之台北銀行信
    用卡去消費簽帳？是誰拿該信用卡去盜刷消費？」等語（同上他字卷第五頁反面
    ），既然警方係將掛號信等同於信用卡來詢問被告，被告即有可能以信用卡之字
    眼來回答，亦即被告所覆以信用卡之字眼，在其主觀上顯有可能與掛號信同視，
    自難以其於警訊中供稱那是林銓發的信用卡，即遽認被告有拆閱信件內容之行為
    。參以被告於同次警訊及檢察官訊問中均供稱拿了一疊信，內容並不知道等語（
    同上他字卷第五頁、第七二頁），則是否得以被告上開供述，認定其坦承知悉掛
    號信內含信用卡，亦非無疑。況被告於第一次自管理員處領取該掛號信後，僅憑
    收件人姓名即可判斷店內並無「林銓發」其人，並無將信件拆閱之必要即得退還
    管理員，此觀諸被告於原審調查中供稱「後來看到掛號信上面的名字是林銓發，
    我想店裡沒有這個人，所以把這封信退回給管理員」（原審卷第二三頁），以及
    其迭次於偵審中否認知悉該掛號信是信用卡等語（同上他字卷第七二頁、原審卷
    第九０頁、本院卷第三一頁、第三二頁、第七五頁）即明。若被告於第一次取信
    後即將之拆閱，而知悉內含被害人林銓發之信用卡，或縱被告未經拆閱，即知那
    是林詮發的信用卡，且又有盜刷或供他人盜刷之不法所有意圖，衡情被告自當將
    之收妥，以利日後使用，焉有將之退還管理員之理？況被告將掛號信拆閱後，再
    將信件退還管理員，亦與常情不符，復查無其他積極證據足認被告有拆閱信件的
    行為，是系爭掛號信於被告退還管理員時並未拆封，應堪認定。被告於退信時既
    未曾拆閱信件，自難認其於第一次取信後即知悉內含信用卡，則其於第二次向管
    理員領回該信時，衡情即不可能存有向管理員詐取信用卡之故意，檢察官以被告
    向管理員詐取該信用卡之際，即已存嗣後供他人盜刷之不法所有意圖，該行為與
    其後之盜刷行為有行為分擔而成立共犯關係云云，尚嫌速斷。至被告雖對富華坊
    店內事務及相關人員均甚熟悉，證人乙○○於本院調查中雖證稱被告甲○○應該
    都認識店內員工，且均叫得出綽號云云（本院卷第六一頁），惟亦僅限於被告經
    手該店事務後之情形，尚難據此認定被告對該店所有前任員工、股東均屬知悉；
    參以被告唯恐漏接重要函件誤事，以及基於對該信函收件地址正確之確信而再度
    向管理員領取該信等情，自難認被告有何施用詐術之行為存在。綜上，檢察官上
    訴意旨以被告與盜刷信用卡之人具有詐欺罪之共犯關係云云，為無理由，應予駁
    回。
據上論斷，應依刑事訴訟法第三百六十八條，判決如主文。
本案經檢察官曾忠己到庭執行職務。
中      華      民      國    九十二    年      三      月     十四     日
                                臺灣高等法院刑事第六庭
                                    審判長法  官  陳  春  秋
                                          法  官  高  明  哲
                                          法  官  洪  英  花
右正本證明與原本無異。
不得上訴。
                                          書記官  陳  菊  珍
中      華      民      國    九十二    年      三      月      十七    日


司法院資訊處製作；財團法人民間司法改革基金會備份。
